---
title: "YP YD-visualisoinnit"
date: 2025-10-01
format: 
  pdf:
    df-print: kable
execute: 
  echo: false
  warning: false
  error: false
---

# 0. Relevanttien pakettien lataaminen

Tilastotietojen lataamisessa Tilastokeskuksen StatFin-tietokannasta käytetään [pxweb-pakettia](https://ropengov.github.io/pxweb/). Paketti mahdollistaa hakujen tekemisen tekstipohjaisesta käyttöliittymästä, jolloin haut ovat tallennettavissa, helposti toistettavissa ja muokattavissa suoraan R:stä. `pxweb`-paketti toimii monien eri pxweb-tietokantojen kanssa eri maissa. `pxweb`-paketti on kehitetty osana [rOpenGov](https://ropengov.org)
-pakettiekosysteemiä.

Datan käsittelyyn (data wrangling) käytetään [tidyverseen](https://www.tidyverse.org) kuuluvia `ggplot2`-, `dplyr`- ja `tidyr`-paketteja.

Datasettien nimien siivoamiseen käytetään `janitor`-pakettia.

Kuvien yhdistämiseksi paneelikuviksi hyödynnetään `patchwork`-pakettia.

```{r}
library(pxweb)
library(ggplot2)
library(dplyr)
library(tidyr)
library(janitor)
library(patchwork)
```

# 0.1 Datan hakeminen

Taulukossa "12d9 -- Huumeisiin kuolleet (B-luokitus) tilaston peruskuolemansyyn, iän ja sukupuolen mukaan, 2006-2023" (statfin_ksyyt_pxt_12d9) käytetään Yhteensä-lukua, joka sisältää seuraavat kategoriat:
- Huumeiden käytön aiheuttamat riippuvuudet (F11-F12, F14-F16, F19)
- Tapaturmaiset huumeiden aiheuttamat myrkytykset (X41, X42, X44/T400-9, T436)
- Itsemurhat huumeilla (X61, X62, X64/T400-9, T436)
- Huumeiden aiheuttamat myrkytykset, tahallisuus epäselvä (Y11, Y12, Y14/T400-9, T436)

Alaviitteissä mainitaan: "Luokitus perustuu Euroopan huumausaineiden ja niiden väärinkäytön seurantakeskuksen EMCDDA:n huumeluokitukseen Selection B. Luokkia on yhdistelty."

```{r 0_datan_hakeminen}
pxweb_query_list <- 
  list("Tilaston peruskuolemansyy (aikasarjaluokitus)"=c("SSS", "50","51"),
       "Ikä"=c("15-19","20-24","25-29"),
       "Sukupuoli"=c("SSS","1","2"),
       "Vuosi"=as.character(1969:2023),
       "Tiedot"=c("ksyylkm"))

px_data <- 
  pxweb_get(url = "https://statfin.stat.fi/PXWeb/api/v1/fi/StatFin/ksyyt/statfin_ksyyt_pxt_11az.px",
            query = pxweb_query_list)

statfin_ksyyt_pxt_11az <- as.data.frame(px_data,
                                        column.name.type = "text",
                                        variable.value.type = "text")

pxweb_query_list <- 
  list("Tilaston peruskuolemansyy (ICD-10, 3-merkkitaso)"=c("F11","F12", "F14",
                                                            "F15", "F16", "F19", 
                                                            "X41", "X42", "X44",
                                                            "X61", "X62", "X64", 
                                                            "Y11", "Y12", "Y14"),
       "Ikä"=c("15-19","20-24","25-29"),
       "Sukupuoli"=c("SSS","1","2"),
       "Vuosi"=as.character(1998:2023),
       "Tiedot"=c("ksyylkm"))

# Huumausainekuolemat ICD-10 -koodeilla, ilman itsemurhia
pxweb_query_list <- 
  list("Tilaston peruskuolemansyy (ICD-10, 3-merkkitaso)"=c("F11","F12", "F14", 
                                                            "F15", "F16", "F19", 
                                                            "X41", "X42", "X44",
                                                            "Y11", "Y12", "Y14"),
       "Ikä"=c("15-19","20-24","25-29"),
       "Sukupuoli"=c("SSS","1","2"),
       "Vuosi"=as.character(1998:2023),
       "Tiedot"=c("ksyylkm"))

px_data <- 
  pxweb_get(url = "https://statfin.stat.fi/PXWeb/api/v1/fi/StatFin/ksyyt/statfin_ksyyt_pxt_11be.px",
            query = pxweb_query_list)

statfin_ksyyt_pxt_11be <- as.data.frame(px_data,
                                        column.name.type = "text",
                                        variable.value.type = "text")

pxweb_query_list <- 
  list("Huume (B-luokitus)"=c("SSS"),
       "Ikä"=c("15-19","20-24","25-29"),
       "Sukupuoli"=c("SSS","1","2"),
       "Vuosi"=as.character(2006:2023),
       "Tiedot"=c("ksyylkm15"))

px_data <- 
  pxweb_get(url = "https://statfin.stat.fi/PXWeb/api/v1/fi/StatFin/ksyyt/statfin_ksyyt_pxt_12d9.px",
            query = pxweb_query_list)

statfin_ksyyt_pxt_12d9 <- as.data.frame(px_data,
                                        column.name.type = "text",
                                        variable.value.type = "text")

statfin_ksyyt_pxt_12d9 <- statfin_ksyyt_pxt_12d9 %>% 
  janitor::clean_names()
```

Mikäli huumekuolemia haluttaisiin katsoa pidemmältä ajalta, tulisi käyttää muita tietokantataulukoita. Taulukossa "Kuolleet muuttujina Tilaston peruskuolemansyy (ICD-10, 3-merkkitaso), Ikä, Vuosi, Tiedot ja Sukupuoli" (statfin_ksyyt_pxt_11be) on mahdollista valmita em. ICD10-koodien perusteella tietoja vuodesta 1998 alkaen.

```{r}
# PXWEB query: Huumausainekuolemat ICD-10 -koodeilla, ilman itsemurhia
pxweb_query_list <- 
  list("Tilaston peruskuolemansyy (ICD-10, 3-merkkitaso)"=c("F11","F12", "F14", 
                                                            "F15", "F16", "F19", 
                                                            "X41", "X42", "X44",
                                                            "Y11", "Y12", "Y14"),
       "Ikä"=c("15-19","20-24","25-29"),
       "Sukupuoli"=c("SSS","1","2"),
       "Vuosi"=as.character(1998:2023),
       "Tiedot"=c("ksyylkm"))

# PXWEB query 
pxweb_query_list <- 
  list("Tilaston peruskuolemansyy (ICD-10, 3-merkkitaso)"=c("F11","F12", "F14",
                                                            "F15", "F16", "F19", 
                                                            "X41", "X42", "X44",
                                                            "X61", "X62", "X64", 
                                                            "Y11", "Y12", "Y14"),
       "Ikä"=c("15-19","20-24","25-29"),
       "Sukupuoli"=c("SSS","1","2"),
       "Vuosi"=as.character(1998:2023),
       "Tiedot"=c("ksyylkm"))

# Download data 
px_data <- 
  pxweb_get(url = "https://statfin.stat.fi/PXWeb/api/v1/fi/StatFin/ksyyt/statfin_ksyyt_pxt_11be.px",
            query = pxweb_query_list)

# Convert to data.frame, clean names and do summarizing
statfin_ksyyt_pxt_11be <- as.data.frame(px_data, column.name.type = "text", variable.value.type = "text") %>% 
  janitor::clean_names() %>% 
  tidyr::drop_na() %>% 
  group_by(ika, vuosi, sukupuoli) %>% 
  summarize(n_huumekuolema = sum(kuolleet)) %>% 
  ungroup()

```
Luvut ovat kuitenkin hieman erilaisia verrattuna taulukon statfin_ksyyt_pxt_12d9 Yhteensä-lukuihin. Esimerkiksi vuonna 2006 saadaan taulukosta statfin_ksyyt_pxt_11be yhteensä 55 huumekuolemaa, kun taulukossa statfin_ksyyt_pxt_12d9 niitä on 54. Erot ovat joinakin vuosina melko suuria; esimerkiksi vuonna 2010 25 - 29 -vuotiaiden ikäryhmässä erotus eri tilastointitapojen välillä on 11 kuolemantapausta ja vuonna 2018 -6 kuolemantapausta.

```{r}
vertailu <- dplyr::left_join(statfin_ksyyt_pxt_11be, statfin_ksyyt_pxt_12d9, by = join_by(ika, vuosi, sukupuoli)) %>% 
  mutate(erotus = n_huumekuolema - huumeisiin_kuolleet_b_luokitus) %>% 
  filter(sukupuoli == "Yhteensä")

ggplot(vertailu, aes(x = as.integer(vuosi), y = erotus, group = ika)) +
  geom_col(position = "dodge", aes(fill = ika)) +
  labs(title = "Erot huumekuolemissa eri tilastotaulukoiden välillä",
       caption = "Lähde: Tilastokeskus / StatFin (statfin_ksyyt_pxt_12d9)")
```

## Keskiväkiluku

Tilastokeskuksen Keskiväkiluku-aineistosta saadaan tietoja vain vuoteen 1981 asti. Tästä johtuen myöhemmin tässä työkirjassa käytetään itse laskettua keskiväkilukua.

```{r vaestorakenne_keskivakiluku}
# PXWEB query 
pxweb_query_list <- 
  list("Alue"="SSS",
       "Vuosi"=as.character(1981:2024),
       "Sukupuoli"=c("SSS","1","2"),
       "Ikä"=paste0("0", 15:29),
       "Tiedot"=c("keskiv"))

# Download data 
px_data <- pxweb_get(url = "https://statfin.stat.fi/PXWeb/api/v1/fi/StatFin/vaerak/statfin_vaerak_pxt_11s1.px",
            query = pxweb_query_list)

# Convert to data.frame 
statfin_vaerak_pxt_11s1 <- as.data.frame(px_data,
                                         column.name.type = "text",
                                         variable.value.type = "text")
```

### Keskiväkiluvun laskeminen itse

[Tilastokeskuksen määritelmän](https://stat.fi/meta/kas/keskivakiluku.html) mukaan:

> Tietyn vuoden keskiväkiluku on kahden peräkkäisen vuoden väkilukujen keskiarvo. Kun tilastovuodelle lasketaan jotakin ilmiöta kuvaava suhdeluku, yleensä ko. ilmiön tapahtumien määrä suhteutetaan juuri tapahtumalle alttiina olevan väestön tai väestön osan keskiväkilukuun. Nämä väestöllisiä ilmiöitä kuvaavat luvut ilmoitetaan yleensä promilleina eli em. jakolaskun tulos kerrotaan tuhannella.

Eli vuoden 2024 keskiväkiluku saadaan laskemalla yhteen vuoden 2024 väkiluku ja vuoden 2023 väkiluku ja jakamalla tämä kahdella.

```{r vaestorakenne_keskivakiluku_laskeminen_itse}
# PXWEB query 
pxweb_query_list <- 
  list("Vuosi"=as.character(1865:2024),
       "Sukupuoli"=c("SSS"),
       "Ikä"=c("15-19", "20-24", "25-29"),
       "Tiedot"=c("vaesto"))

# Download data 
px_data <- 
  pxweb_get(url = "https://statfin.stat.fi/PXWeb/api/v1/fi/StatFin/vaerak/statfin_vaerak_pxt_11rc.px",
            query = pxweb_query_list)

# Convert to data.frame 
statfin_vaerak_pxt_11rc <- as.data.frame(px_data,
                                         column.name.type = "text",
                                         variable.value.type = "text")
```

Muodostetaan 15-29 -vuotiaiden ryhmä. Hyödynnetään `dplyr`-paketista löytyviä [window function](https://dplyr.tidyverse.org/articles/window-functions.html) -funktioita eli lag-funktiota, saadaan valittua jokaiselle vuodelle sitä seuraavan vuoden luku (taulukko on järjestetty nousevaan järjestykseen eli ensimmäisenä on vanhin vuosi ja viimeisenä uusin vuosi, 2024).

```{r}
statfin_vaerak_pxt_11rc <- statfin_vaerak_pxt_11rc %>% 
  janitor::clean_names()

itse_laskettu_keskivakiluku <- statfin_vaerak_pxt_11rc %>% 
  group_by(vuosi) %>% 
  summarize(vakiluku_15_29 = sum(vaesto_31_12)) %>% 
  mutate(keskivakiluku = (vakiluku_15_29 + lag(vakiluku_15_29)) / 2) %>% 
  ungroup()
```

### Elinajanodote ikävuosittain

Tässä haetaan Tilastokeskuksen tietokannasta elinajanodote vuosina 1-v -tarkkuudella, lasketaan keskimääräinen elinajanodote ikäryhmittäin ilman painokerrointa. Esim. vuonna 1986 15-19 -vuotiaiden miesten keskimääräinen elinajanodote olisi

>$$
\frac{56.2 + 55.23 + 54.26 + 53.31 + 52.38}{5} = 54.3
>$$

Elinajanodotteet vuosina ovat järjestyksessä pienimmästä iästä suurimpaan, eli vuonna 1986 15-vuotiaiden elinajanodote oli 56.2 vuotta, 16-vuotiaiden 55.23 vuotta jne.

```{r}
# PXWEB query 
pxweb_query_list <- 
  list("Vuosi"=c("1986","1987","1988","1989","1990","1991","1992","1993","1994","1995","1996","1997","1998","1999","2000","2001","2002","2003","2004","2005","2006","2007","2008","2009","2010","2011","2012","2013","2014","2015","2016","2017","2018","2019","2020","2021","2022","2023","2024"),
       "Sukupuoli"=c("SSS","1","2"),
       "Ikä"=c("015","016","017","018","019","020","021","022","023","024","025","026","027","028","029"),
       "Tiedot"=c("eodote"))

# Download data 
px_data <- 
  pxweb_get(url = "https://statfin.stat.fi/PXWeb/api/v1/fi/StatFin/kuol/statfin_kuol_pxt_12ap.px",
            query = pxweb_query_list)

# Convert to data.frame 
px_data_frame <- as.data.frame(px_data, column.name.type = "text", variable.value.type = "text")

kuolleet_12ap <- px_data_frame %>% 
  janitor::clean_names() %>% 
  mutate(ikaluokka = case_when(
    ika %in% c(as.character(15:19)) ~ "15 - 19",
    ika %in% c(as.character(20:24)) ~ "20 - 24",
    ika %in% c(as.character(25:29)) ~ "25 - 29",
    .default = as.character(ika)
  )) %>% 
  group_by(ikaluokka, sukupuoli, vuosi) %>% 
  summarize(elinajanodote_vuosia_mean = mean(elinajanodote_vuosia)) %>% 
  ungroup()
```

## Filtteröinti

`janitor`-paketin `clean_names()`-funktiolla muutetaan suomenkieliset muuttujanimet helpommin käsiteltäviksi ASCII-nimiksi, joissa poistetaan isot kirjaimet, välilyönnit korvataan _-merkillä, ääkköset poistetaan ym.

Muodostetaan uusi muuttuja "kuolemansyy" jota voidaan käyttää eri kuolemansyiden lukujen ryhmittelyyn visualisoinneissa.

```{r 0_yd_yleinen_filtterointi}
statfin_ksyyt_pxt_11az <- statfin_ksyyt_pxt_11az %>% 
  janitor::clean_names()

itsemurhat_vakivalta <- statfin_ksyyt_pxt_11az %>% 
  # filter(sukupuoli %in% c("Miehet", "Naiset"), as.numeric(vuosi) >= 2006) %>% 
  # filter(!(tilaston_peruskuolemansyy_aikasarjaluokitus %in% "00-54 Yhteensä")) %>% 
  group_by(tilaston_peruskuolemansyy_aikasarjaluokitus, vuosi, ika, sukupuoli) %>% 
  summarize(kuolleet_06_23 = sum(kuolleet)) %>% 
  mutate(kuolemansyy = case_when(
    tilaston_peruskuolemansyy_aikasarjaluokitus == "50 Itsemurhat (X60-X84, Y870)" ~ "itsemurha",
    tilaston_peruskuolemansyy_aikasarjaluokitus == "51 Murha, tappo tai muu tahallinen pahoinpitely (X85-Y09, Y871)" ~ "vakivalta",
    .default = "muut"
  )) %>% 
  ungroup() %>% 
  select(vuosi, ika, sukupuoli, kuolleet_06_23, kuolemansyy)

statfin_ksyyt_pxt_12d9 <- statfin_ksyyt_pxt_12d9 %>% 
  janitor::clean_names()

huumekuolemat <- statfin_ksyyt_pxt_12d9 %>% 
  # filter(sukupuoli %in% c("Miehet", "Naiset"), as.numeric(vuosi) >= 2006) %>% 
  group_by(vuosi, ika, sukupuoli) %>% 
  summarize(kuolleet_06_23 = sum(huumeisiin_kuolleet_b_luokitus, na.rm = TRUE)) %>% 
  ungroup() %>% 
  mutate(kuolemansyy = "huumekuolema")
```


# 1. 3x pylväsdiagrammi yd-kuolemansyyn (itsemurhat, huumeet, väkivalta) 

## Filtteröinti

```{r 1_yd_kuolemansyyt_filtterointi}
itsemurhat_ikaryhmat <- itsemurhat_vakivalta %>% 
  filter(as.numeric(vuosi) >= 2006) %>%
  filter(kuolemansyy == "itsemurha") %>% 
  filter(sukupuoli == "Yhteensä")

vakivalta_ikaryhmat <- itsemurhat_vakivalta %>% 
  filter(as.numeric(vuosi) >= 2006) %>%
  filter(kuolemansyy == "vakivalta") %>% 
  filter(sukupuoli == "Yhteensä")

huumekuolemat_ikaryhmat <- huumekuolemat %>% 
  filter(as.numeric(vuosi) >= 2006) %>%
  filter(sukupuoli == "Yhteensä")

itsemurhat_ikaryhmat_total <- itsemurhat_ikaryhmat %>% 
  group_by(vuosi, sukupuoli, kuolemansyy) %>% 
  summarize(kuolleet_06_23 = sum(kuolleet_06_23)) %>% 
  mutate(ika = "15 - 29 (Yhteensä)") %>% 
  select(vuosi, ika, sukupuoli, kuolleet_06_23, kuolemansyy)

vakivalta_ikaryhmat_total <- vakivalta_ikaryhmat %>% 
  group_by(vuosi, sukupuoli, kuolemansyy) %>% 
  summarize(kuolleet_06_23 = sum(kuolleet_06_23)) %>% 
  mutate(ika = "15 - 29 (Yhteensä)") %>% 
  select(vuosi, ika, sukupuoli, kuolleet_06_23, kuolemansyy)

huumekuolemat_ikaryhmat_total <- huumekuolemat_ikaryhmat %>% 
  group_by(vuosi, sukupuoli, kuolemansyy) %>% 
  summarize(kuolleet_06_23 = sum(kuolleet_06_23)) %>% 
  mutate(ika = "15 - 29 (Yhteensä)") %>% 
  select(vuosi, ika, sukupuoli, kuolleet_06_23, kuolemansyy)
```

Muutetaan ika-muuttujan character-arvot faktoreiksi, jolloin voidaan määritellä manuaalisesti niiden järjestys. Normaalisti muuttujat visualisoitaisiin aakkosjärjestyksessä (alfanumeerisessa järjestyksessä), jolloin numerot tulisivat ennen tekstimuuttujia. Haluamme kuitenkin tässä (?), että "Yhteensä" on ennen numeroita.

```{r 1_yd_kuolemansyyt_filtterointi_faktorit}
itsemurhat_ikaryhmat_2 <- rbind(itsemurhat_ikaryhmat, itsemurhat_ikaryhmat_total) %>% 
  mutate(ika = factor(ika, levels=c("15 - 29 (Yhteensä)", "15 - 19", "20 - 24", "25 - 29")))

vakivalta_ikaryhmat_2 <- rbind(vakivalta_ikaryhmat, vakivalta_ikaryhmat_total) %>% 
  mutate(ika = factor(ika, levels=c("15 - 29 (Yhteensä)", "15 - 19", "20 - 24", "25 - 29")))

huumekuolemat_ikaryhmat_2 <- rbind(huumekuolemat_ikaryhmat, huumekuolemat_ikaryhmat_total) %>% 
  mutate(ika = factor(ika, levels=c("15 - 29 (Yhteensä)", "15 - 19", "20 - 24", "25 - 29")))
```

## Visualisointi (dodge)

Tässä visualisoinnissa esitetään erikseen eri kuolinsyiden Yhteensä-määrä ja erilliset kuolinsyyt omina palkkeinaan.

Hyödyntämällä patchwork-kirjastoa saamme yhdistettyä useita kuvioita yhteen.

```{r 1_yd_kuolemansyyt_visualisointi}
ggplot() +
  # geom_bar(data = itsemurhat_ikaryhmat_total, aes(y = total, x=as.numeric(vuosi)), stat="identity", position="dodge") +
  geom_bar(data = itsemurhat_ikaryhmat_2, aes(fill = ika, y=kuolleet_06_23, x=as.numeric(vuosi)), position="dodge", stat="identity") + 
  labs(title = "Itsemurhiin kuolleet 15-29 -vuotiaat 2006-2023",
       caption = "Lähde: Tilastokeskus / StatFin (statfin_ksyyt_pxt_11az)",
       x = "Vuosi",
       y = "Kuolleita (n)",
       fill = "Ikäryhmä") +
  scale_fill_grey(start = 0.7, end = 0.15)

ggplot(vakivalta_ikaryhmat_2, aes(fill = ika, y=kuolleet_06_23, x=as.numeric(vuosi))) +
  geom_bar(position="dodge", stat="identity") + 
  labs(title = "Väkivaltaan kuolleet 15-29 -vuotiaat 2006-2023",
       caption = "Lähde: Tilastokeskus / StatFin (statfin_ksyyt_pxt_11az)",
       x = "Vuosi",
       y = "Kuolleita (n)",
       fill = "Ikäryhmä") +
  scale_fill_grey(start = 0.7, end = 0.15)

ggplot(huumekuolemat_ikaryhmat_2, aes(fill = ika, y=kuolleet_06_23, x=as.numeric(vuosi))) +
  geom_bar(position="dodge", stat="identity") + 
  labs(title = "Huumeisiin kuolleet 15-29 -vuotiaat 2006-2023",
       caption = "Lähde: Tilastokeskus / StatFin (statfin_ksyyt_pxt_12d9)",
       x = "Vuosi",
       y = "Kuolleita (n)",
       fill = "Ikäryhmä") +
  scale_fill_grey(start = 0.7, end = 0.15)
```
## Visualisointi (patchwork)

Hyödyntämällä patchwork-kirjastoa saamme yhdistettyä useita kuvioita yhteen.

```{r 1_yd_kuolemansyyt_visualisointi_patchwork}
p1 <- ggplot() +
  geom_bar(data = itsemurhat_ikaryhmat_2, aes(fill = ika, y=kuolleet_06_23, x=as.numeric(vuosi)), position="dodge", stat="identity") + 
  ylim(0, 200) +
  scale_fill_grey(start = 0.7, end = 0.15) +
  labs(title = "Itsemurhat", x = "Vuosi", y = "Kuolleet (n)", fill = "Ikäryhmä")

p2 <- ggplot(vakivalta_ikaryhmat_2, aes(fill = ika, y=kuolleet_06_23, x=as.numeric(vuosi))) +
  geom_bar(position="dodge", stat="identity") + 
  ylim(0, 200) +
  scale_fill_grey(start = 0.7, end = 0.15) +
  labs(title = "Väkivalta", x = "Vuosi", y = "Kuolleet (n)", fill = "Ikäryhmä")

p3 <- ggplot(huumekuolemat_ikaryhmat_2, aes(fill = ika, y=kuolleet_06_23, x=as.numeric(vuosi))) +
  geom_bar(position="dodge", stat="identity") + 
  ylim(0, 200) +
  scale_fill_grey(start = 0.7, end = 0.15) +
  labs(title = "Huumeet", x = "Vuosi", y = "Kuolleet (n)", fill = "Ikäryhmä")

p1 + p2 + p3 + plot_layout(ncol = 2, guides = "collect", axis_titles = "collect") & theme(legend.position = "bottom")
```

## Visualisointi (stacked)

Tässä visualisoinnissa YD-kuolemien kokonaismäärä näkyy pinoamalla erilliset kuolinsyyt yhdeksi palkiksi.

```{r 1_yd_kuolemansyyt_visualisointi_stack}
ggplot() +
  # geom_bar(data = itsemurhat_ikaryhmat_total, aes(y = total, x=as.numeric(vuosi)), stat="identity", position="dodge") +
  geom_bar(data = itsemurhat_ikaryhmat, aes(fill = ika, y=kuolleet_06_23, x=as.numeric(vuosi)), position="stack", stat="identity") + 
  labs(title = "Itsemurhiin kuolleet 15-29 -vuotiaat 2006-2023",
       caption = "Lähde: Tilastokeskus / StatFin (statfin_ksyyt_pxt_11az)",
       x = "Vuosi",
       y = "Kuolleita (n)",
       fill = "Ikäryhmä") + 
  scale_fill_grey(start = 0.75, end = 0.25)

ggplot(vakivalta_ikaryhmat, aes(fill = ika, y=kuolleet_06_23, x=as.numeric(vuosi))) +
  geom_bar(position="stack", stat="identity") + 
  labs(title = "Väkivaltaan kuolleet 15-29 -vuotiaat 2006-2023",
       caption = "Lähde: Tilastokeskus / StatFin (statfin_ksyyt_pxt_11az)",
       x = "Vuosi",
       y = "Kuolleita (n)",
       fill = "Ikäryhmä") +
  scale_fill_grey(start = 0.75, end = 0.25)

ggplot(huumekuolemat_ikaryhmat, aes(fill = ika, y=kuolleet_06_23, x=as.numeric(vuosi))) +
  geom_bar(position="stack", stat="identity") + 
  labs(title = "Huumeisiin kuolleet 15-29 -vuotiaat 2006-2023",
       caption = "Lähde: Tilastokeskus / StatFin (statfin_ksyyt_pxt_12d9)",
       x = "Vuosi",
       y = "Kuolleita (n)",
       fill = "Ikäryhmä") +
  scale_fill_grey(start = 0.75, end = 0.25)
```

# 2. Pylväsdiagrammi, yd-kuolemansyyt sukupuolittain 2006-2024, absoluuttiset luvut

## Filtteröinti

```{r 2_yd_kuolemansyyt_sukupuolittain_filtterointi}
itsemurhat_sp <- itsemurhat_vakivalta %>% 
  filter(kuolemansyy == "itsemurha") %>% 
  filter(as.numeric(vuosi) >= 2006) %>%
  filter(sukupuoli %in% c("Miehet", "Naiset")) %>% 
  group_by(vuosi, sukupuoli) %>% 
  summarize(kuolleet_06_23_sp = sum(kuolleet_06_23, na.rm = TRUE)) %>% 
  ungroup()

vakivalta_sp <- itsemurhat_vakivalta %>% 
  filter(kuolemansyy == "vakivalta") %>% 
  filter(as.numeric(vuosi) >= 2006) %>%
  filter(sukupuoli %in% c("Miehet", "Naiset")) %>% 
  group_by(vuosi, sukupuoli) %>% 
  summarize(kuolleet_06_23_sp = sum(kuolleet_06_23, na.rm = TRUE)) %>% 
  ungroup()

huumekuolemat_sp <- huumekuolemat %>% 
  filter(as.numeric(vuosi) >= 2006) %>%
  filter(sukupuoli %in% c("Miehet", "Naiset")) %>% 
  group_by(vuosi, sukupuoli) %>% 
  summarize(kuolleet_06_23_sp = sum(kuolleet_06_23, na.rm = TRUE)) %>% 
  ungroup()
```

## Visualisointi

```{r 2_yd_kuolemansyyt_sukupuolittain_visualisointi}
ggplot(itsemurhat_sp, aes(fill = sukupuoli, y=kuolleet_06_23_sp, x=as.numeric(vuosi))) +
  geom_bar(position="dodge", stat="identity") + 
  labs(title = "Itsemurhiin kuolleet 15-29 -vuotiaat 2006-2023",
       caption = "Lähde: Tilastokeskus / StatFin (statfin_ksyyt_pxt_11az)",
       x = "Vuosi",
       y = "Kuolleita (n)",
       fill = "Sukupuoli") +
  scale_fill_grey(start = 0, end = 0.5)

ggplot(vakivalta_sp, aes(fill = sukupuoli, y=kuolleet_06_23_sp, x=as.numeric(vuosi))) +
  geom_bar(position="dodge", stat="identity") + 
  labs(title = "Väkivaltaan kuolleet 15-29 -vuotiaat 2006-2023",
       caption = "Lähde: Tilastokeskus / StatFin (statfin_ksyyt_pxt_11az)",
       x = "Vuosi",
       y = "Kuolleita (n)",
       fill = "Sukupuoli") +
  scale_fill_grey(start = 0, end = 0.5)

ggplot(huumekuolemat_sp, aes(fill = sukupuoli, y=kuolleet_06_23_sp, x=as.numeric(vuosi))) +
  geom_bar(position="dodge", stat="identity") + 
  labs(title = "Huumeisiin kuolleet 15-29 -vuotiaat 2006-2023",
       caption = "Lähde: Tilastokeskus / StatFin (statfin_ksyyt_pxt_12d9)",
       x = "Vuosi",
       y = "Kuolleita (n)",
       fill = "Sukupuoli") +
  scale_fill_grey(start = 0, end = 0.5)
```

## Taulukko

### Datan siivous

```{r}
itsemurhat_yht <- itsemurhat_vakivalta %>% 
  filter(kuolemansyy == "itsemurha") %>% 
  filter(as.numeric(vuosi) >= 2006) %>%
  filter(sukupuoli %in% c("Miehet", "Naiset")) %>% 
  group_by(vuosi, sukupuoli, kuolemansyy) %>% 
  summarize(kuolleet_06_23_yht = sum(kuolleet_06_23, na.rm = TRUE)) %>% 
  ungroup()

vakivalta_yht <- itsemurhat_vakivalta %>% 
  filter(kuolemansyy == "vakivalta") %>% 
  filter(as.numeric(vuosi) >= 2006) %>%
  filter(sukupuoli %in% c("Miehet", "Naiset")) %>% 
  group_by(vuosi, sukupuoli, kuolemansyy) %>% 
  summarize(kuolleet_06_23_yht = sum(kuolleet_06_23, na.rm = TRUE)) %>% 
  ungroup()

huumekuolemat_yht <- huumekuolemat %>% 
  filter(sukupuoli %in% c("Miehet", "Naiset")) %>% 
  filter(as.numeric(vuosi) >= 2006) %>%
  group_by(vuosi, sukupuoli, kuolemansyy) %>% 
  summarize(kuolleet_06_23_yht = sum(kuolleet_06_23, na.rm = TRUE)) %>% 
  ungroup()

yd_kuolemat_kaikki <- rbind(itsemurhat_yht, huumekuolemat_yht, vakivalta_yht) %>% 
  tidyr::pivot_wider(names_from = c(kuolemansyy, sukupuoli), 
                     values_from = kuolleet_06_23_yht) %>% 
  rowwise() %>% 
  mutate(yht_m = sum(itsemurha_Miehet, huumekuolema_Miehet, vakivalta_Miehet),
         yht_n = sum(itsemurha_Naiset, huumekuolema_Naiset, vakivalta_Naiset))
```


### Taulukon printtaus

```{r}
yd_kuolemat_kaikki %>% 
  rename(itsem_m = "itsemurha_Miehet", itsem_n = "itsemurha_Naiset",
         vakiv_m = "vakivalta_Miehet", vakiv_n = "vakivalta_Naiset",
         huume_m = "huumekuolema_Miehet", huume_n = "huumekuolema_Naiset")
```


### Taulukko 2: Sarakkeina vuodet

```{r}
itsemurhat_yht <- itsemurhat_vakivalta %>% 
  filter(kuolemansyy == "itsemurha") %>% 
  filter(as.numeric(vuosi) >= 2006)

vakivalta_yht <- itsemurhat_vakivalta %>% 
  filter(kuolemansyy == "vakivalta") %>% 
  filter(as.numeric(vuosi) >= 2006)

huumekuolemat_yht <- huumekuolemat %>% 
  filter(as.numeric(vuosi) >= 2006)

yd_kuolemat_kaikki_vuosi <- rbind(itsemurhat_yht, huumekuolemat_yht, vakivalta_yht) %>% 
  tidyr::pivot_wider(names_from = vuosi, names_prefix = "v_", 
                     values_from = kuolleet_06_23)
```

Taulukon muoto on sellainen, että sen valmiiksi tekeminen on helpointa Excelissä.

```{r}
library(xlsx)

write.xlsx(yd_kuolemat_kaikki_vuosi, "yd_kuolemat_kaikki_vuosi.xlsx")
```


# 3. Pylväsdiagrammi, jossa 15-29-vuotiaiden nuorten kuolemat 2006-2024

## Filtteröinti

```{r 3_yd_kuolemansyyt_vs_muut_filtterointi}
itsemurhat_yht <- itsemurhat_vakivalta %>% 
  filter(kuolemansyy == "itsemurha") %>% 
  filter(as.numeric(vuosi) >= 2006) %>%
  filter(sukupuoli %in% c("Yhteensä")) %>% 
  group_by(vuosi, sukupuoli, kuolemansyy) %>% 
  summarize(kuolleet_06_23_yht = sum(kuolleet_06_23, na.rm = TRUE)) %>% 
  ungroup()

vakivalta_yht <- itsemurhat_vakivalta %>% 
  filter(kuolemansyy == "vakivalta") %>% 
  filter(as.numeric(vuosi) >= 2006) %>%
  filter(sukupuoli %in% c("Yhteensä")) %>% 
  group_by(vuosi, sukupuoli, kuolemansyy) %>% 
  summarize(kuolleet_06_23_yht = sum(kuolleet_06_23, na.rm = TRUE)) %>% 
  ungroup()

kaikki_muut_yht <- itsemurhat_vakivalta %>% 
  filter(kuolemansyy == "muut") %>% 
  filter(as.numeric(vuosi) >= 2006) %>%
  filter(sukupuoli %in% "Yhteensä") %>% 
  group_by(vuosi, sukupuoli, kuolemansyy) %>% 
  summarize(kuolleet_06_23_yht = sum(kuolleet_06_23, na.rm = TRUE)) %>% 
  ungroup()

huumekuolemat_yht <- huumekuolemat %>% 
  filter(sukupuoli %in% c("Yhteensä")) %>% 
  filter(as.numeric(vuosi) >= 2006) %>%
  group_by(vuosi, sukupuoli, kuolemansyy) %>% 
  summarize(kuolleet_06_23_yht = sum(kuolleet_06_23, na.rm = TRUE)) %>% 
  ungroup()

kaikki <- rbind(itsemurhat_yht, vakivalta_yht, huumekuolemat_yht, kaikki_muut_yht)

kaikki_wide <- kaikki %>% 
  pivot_wider(names_from = kuolemansyy, values_from = kuolleet_06_23_yht) %>% 
  mutate(muut = muut - itsemurha - vakivalta - huumekuolema)

kaikki_long <- kaikki_wide %>% 
  pivot_longer(!c(vuosi, sukupuoli), names_to = "kuolemansyy") %>% 
  mutate(kuolemansyy = factor(kuolemansyy, levels=c("huumekuolema", "vakivalta", "itsemurha", "muut")))

kaikki_long <- kaikki_long %>% 
  mutate(kuolemansyy = factor(kuolemansyy, levels=c("muut", "itsemurha", "huumekuolema", "vakivalta"), labels = c("Kaikki kuolemansyyt \n(pl. YD-syyt)", "Itsemurha", "Huumekuolema", "Väkivalta")))

```

## Visualisointi

```{r 3_yd_kuolemansyyt_vs_muut_visualisointi}
ggplot(kaikki_long, aes(fill = kuolemansyy, y=value, x=as.numeric(vuosi))) +
  geom_bar(position="stack", stat="identity") + 
  labs(title = "Eri syistä kuolleet 15-29 -vuotiaat 2006-2023",
       caption = "Lähde: Tilastokeskus / StatFin (statfin_ksyyt_pxt_11az, statfin_ksyyt_pxt_12d9)",
       x = "Vuosi",
       y = "Kuolleita (n)",
       fill = "Kuolemansyy") +
  scale_fill_grey()
```

# 4. Viivadiagrammi nuorten kuolemista 1970-2024, yd-kuolemansyyt ja kaikki kuolemansyyt.

## Absoluuttiset lukuarvot

### Filtteröinti

Verrattuna aiempiin vaiheisiin, tässä on pudotettu pois vuoden perusteella filtteröinti. Toisin sanottuna mukaan otetaan kaikki havainnot aineiston alkupisteestä asti. Huumekuolemat-aineisto alkaa vasta vuodesta 2006.

```{r 4_yd_kuolemansyyt_vs_muut_1970_filtterointi}
itsemurhat_yht_70 <- itsemurhat_vakivalta %>% 
  filter(kuolemansyy == "itsemurha") %>% 
  filter(sukupuoli %in% c("Yhteensä")) %>% 
  group_by(vuosi, sukupuoli, kuolemansyy) %>% 
  summarize(kuolleet_yht = sum(kuolleet_06_23, na.rm = TRUE)) %>% 
  ungroup()

vakivalta_yht_70 <- itsemurhat_vakivalta %>% 
  filter(kuolemansyy == "vakivalta") %>% 
  filter(sukupuoli %in% c("Yhteensä")) %>% 
  group_by(vuosi, sukupuoli, kuolemansyy) %>% 
  summarize(kuolleet_yht = sum(kuolleet_06_23, na.rm = TRUE)) %>% 
  ungroup()

kaikki_muut_yht_70 <- itsemurhat_vakivalta %>% 
  filter(kuolemansyy == "muut") %>% 
  filter(sukupuoli %in% "Yhteensä") %>% 
  mutate(kuolemansyy = "kaikki_kuolemansyyt") %>% 
  group_by(vuosi, sukupuoli, kuolemansyy) %>% 
  summarize(kuolleet_yht = sum(kuolleet_06_23, na.rm = TRUE)) %>% 
  ungroup()

huumekuolemat_yht_70 <- huumekuolemat %>% 
  filter(sukupuoli %in% c("Yhteensä")) %>% 
  group_by(vuosi, sukupuoli, kuolemansyy) %>% 
  summarize(kuolleet_yht = sum(kuolleet_06_23, na.rm = TRUE)) %>% 
  ungroup()

kaikki_70 <- rbind(itsemurhat_yht_70, vakivalta_yht_70, huumekuolemat_yht_70, kaikki_muut_yht_70) %>% 
  mutate(kuolemansyy = factor(kuolemansyy, levels=c("kaikki_kuolemansyyt", "itsemurha", "huumekuolema", "vakivalta"), labels = c("Kaikki kuolemansyyt \n(ml. YD-syyt)", "Itsemurha", "Huumekuolema", "Väkivalta")))

# kaikki_wide_70 <- kaikki_70 %>%
#   pivot_wider(names_from = kuolemansyy, values_from = kuolleet_yht) %>%
#   mutate(muut = muut - itsemurha - vakivalta - huumekuolema)
# 
# kaikki_long_70 <- kaikki_wide_70 %>%
#   pivot_longer(!c(vuosi, sukupuoli), names_to = "kuolemansyy")

```


### Visualisointi

```{r 4_yd_kuolemansyyt_vs_muut_1970_visualisointi}
ggplot(data = kaikki_70, aes(x = as.numeric(vuosi), y = kuolleet_yht, group = kuolemansyy)) +
  geom_line(aes(color=kuolemansyy)) + 
  labs(title = "Eri syistä kuolleet 15-29 -vuotiaat 1969-2023",
       caption = "Lähde: Tilastokeskus / StatFin (statfin_ksyyt_pxt_11az, statfin_ksyyt_pxt_12d9)",
       x = "Vuosi",
       y = "Kuolleita (n)",
       colour = "Kuolemansyy") +
  scale_color_grey()
```
## Suhteutettuna ikäluokan kokoon

### ASDR

> Ikäryhmittäinen kuolleisuusluku (Age Specific Death Rate, ASDR) vastaa ikäryhmittäistä hedelmällisyyslukua niin hyvien kuin huonenkin ominaisuuksiensa osalta. Se on täsmällinen mittaluku, mutta se pilkkoo tiedon kuolleisuudesta niin moneen pieneen palaseen, että kokonaiskuvaa on vaikea saada. Esimerkiksi 25-29-vuotiaille ikäryhmittäinen kuolleisuusluku lasketaan seuraavanlaisessa kaavalla:
>
>$$
>ASDR = \frac{\text{25-29 vuotiaana kuolleet vuonna A}}{\text{25-29-vuotiaiden keskiväkiluku vuonna A}} \times 1000
>$$
>
> (Suomen väestö -teos)

Kategorisoidaan ensin 1 ikävuoden välein otetut keskiväkiluvut aiemmin käytettyihin kategorioihin 15 - 19, 20 - 24 ja 25-29.

```{r}
statfin_vaerak_pxt_11s1 <- statfin_vaerak_pxt_11s1 %>% 
  janitor::clean_names()

keskivakiluvut <- statfin_vaerak_pxt_11s1 %>% 
  mutate(ikaryhma = case_when(
    ika %in% as.character(15:19) ~ "15 - 19",
    ika %in% as.character(20:24) ~ "20 - 24",
    ika %in% as.character(25:29) ~ "25 - 29",
    .default = "muut"
  )) %>% 
  group_by(vuosi, sukupuoli, ikaryhma) %>% 
  summarize(keskivakiluku_ikaryhma = sum(keskivakiluku)) %>% 
  ungroup()

keskivakiluvut_15_29 <- statfin_vaerak_pxt_11s1 %>% 
  mutate(ikaryhma = "15 - 29") %>% 
  group_by(vuosi, sukupuoli, ikaryhma) %>% 
  summarize(keskivakiluku_ikaryhma = sum(keskivakiluku)) %>% 
  ungroup()
```

Lasketaan sitten kuolleiden määrän ja keskiväkiluvun suhteesta saatava ASDR.

```{r}
keskivakiluvut_15_29 <- keskivakiluvut_15_29 %>% 
  filter(sukupuoli == "Yhteensä") %>% 
  select(vuosi, keskivakiluku_ikaryhma)

kaikki_70_asdr <- left_join(kaikki_70, keskivakiluvut_15_29, by = join_by("vuosi" == "vuosi")) %>% 
  filter(as.numeric(vuosi) > 1981) %>% 
  mutate(asdr = (kuolleet_yht / keskivakiluku_ikaryhma) * 1000)
```

Ongelmallista ylemmässä on se, että keskiväkiluvut ulottuvat vain vuoteen 1981 asti. Käytetään siis itse laskettua keskiväkilukua.

```{r}
itse_laskettu_keskivakiluku <- itse_laskettu_keskivakiluku %>% 
  filter(as.character(vuosi) > 1960)

kaikki_70_asdr <- left_join(kaikki_70, itse_laskettu_keskivakiluku, by = join_by("vuosi" == "vuosi")) %>% 
  mutate(asdr = (kuolleet_yht / keskivakiluku) * 1000) %>% 
  rename()
```


### Visualisointi

- Yhteensä on harhaanjohtava, pitäisi olla "kaikki kuolemat" tms

```{r 4_yd_kuolemansyyt_vs_muut_1970_visualisointi_asdr}


ggplot(data = kaikki_70_asdr, aes(x = as.numeric(vuosi), y = asdr, group = kuolemansyy)) +
  geom_line(aes(color=kuolemansyy)) + 
  labs(title = "Eri syistä kuolleet 15-29 -vuotiaat 1969-2023 (ikävakioitu)",
       caption = "Lähde: Tilastokeskus / StatFin \n(Tietokantataulukot: statfin_ksyyt_pxt_11az,\n statfin_ksyyt_pxt_12d9, statfin_vaerak_pxt_11rc)",
       x = "Vuosi",
       y = "Per 1000 samanikäistä",
       colour = "Kuolemansyy") +
  scale_color_grey()
```

## Menetetyt elinvuodet 2006-2023

Koska meillä on tiedossa vuosina eri vuosina kuolleiden nuorten lukumäärät, voimme laskea kullekin ikäryhmälle menetettyjen elinvuosien summan. Koska sukupuolten välillä on eroja elinajanodotteessa, käytetään tässä jaottelua miehiin ja naisiin.

Elinajanodotteita on saatavilla vain vuodesta 1986 eteenpäin ja tietoa huumekuolemista vain vuodesta 2006 eteenpäin, joten pääsääntöisesti tässä käytetään rajausta 2006-2023. Olen kuitenkin yleisen mielenkiinnon vuoksi sisällyttänyt tähän dataa itsemurhista ja väkivaltakuolemista vuodesta 1986 eteenpäin, koska näillekin vuosille voidaan laskea menetettyjen elinvuosien määrä.

```{r}
itsemurhat <- itsemurhat_vakivalta %>% 
  filter(kuolemansyy == "itsemurha") %>% 
  filter(vuosi >= 1986)

vakivaltakuolemat <- itsemurhat_vakivalta %>% 
  filter(kuolemansyy == "vakivalta") %>% 
  filter(vuosi >= 1986)

menetetyt_elinvuodet_itsemurha <- left_join(itsemurhat, kuolleet_12ap, by = join_by(vuosi, sukupuoli, "ika" == "ikaluokka")) %>% 
  mutate(menetetyt_elinvuodet = kuolleet_06_23 * elinajanodote_vuosia_mean)

menetetyt_elinvuodet_vakivalta <- left_join(vakivaltakuolemat, kuolleet_12ap, by = join_by(vuosi, sukupuoli, "ika" == "ikaluokka")) %>% 
  mutate(menetetyt_elinvuodet = kuolleet_06_23 * elinajanodote_vuosia_mean)
  
menetetyt_elinvuodet_huumekuolema <- left_join(huumekuolemat, kuolleet_12ap, by = join_by(vuosi, sukupuoli, "ika" == "ikaluokka")) %>% 
  mutate(menetetyt_elinvuodet = kuolleet_06_23 * elinajanodote_vuosia_mean)

menetetyt_elinvuodet_kaikki_yd <- rbind(menetetyt_elinvuodet_itsemurha, menetetyt_elinvuodet_vakivalta, menetetyt_elinvuodet_huumekuolema)

ggplot(data = menetetyt_elinvuodet_itsemurha, aes(x = as.numeric(vuosi), y = menetetyt_elinvuodet)) +
  geom_line(aes(color=interaction(ika, sukupuoli))) + 
  labs(title = "Menetettyjen elinvuosien määrä ikäryhmittäin ja sukupuolittain",
       subtitle = "Kuolemansyy: itsemurha, 1986-2023",
       caption = "Lähde: Tilastokeskus / StatFin \n(Tietokantataulukot: statfin_ksyyt_pxt_11az,\n statfin_kuol_pxt_12ap)",
       x = "Vuosi",
       y = "Menetettyjen elinvuosien summa",
       colour = "Ikäryhmä / sukupuoli")

ggplot(data = menetetyt_elinvuodet_vakivalta, aes(x = as.numeric(vuosi), y = menetetyt_elinvuodet)) +
  geom_line(aes(color=interaction(ika, sukupuoli))) + 
  labs(title = "Menetettyjen elinvuosien määrä ikäryhmittäin ja sukupuolittain",
       subtitle = "Kuolemansyy: väkivalta, 1986-2023",
       caption = "Lähde: Tilastokeskus / StatFin \n(Tietokantataulukot: statfin_ksyyt_pxt_11az,\n statfin_kuol_pxt_12ap)",
       x = "Vuosi",
       y = "Menetettyjen elinvuosien summa",
       colour = "Ikäryhmä / sukupuoli")

ggplot(data = menetetyt_elinvuodet_huumekuolema, aes(x = as.numeric(vuosi), y = menetetyt_elinvuodet)) +
  geom_line(aes(color=interaction(ika, sukupuoli))) + 
  labs(title = "Menetettyjen elinvuosien määrä ikäryhmittäin ja sukupuolittain",
       subtitle = "Kuolemansyy: huumekuolema, 2006-2023",
       caption = "Lähde: Tilastokeskus / StatFin \n(Tietokantataulukot: statfin_ksyyt_pxt_12d9,\n statfin_kuol_pxt_12ap)",
       x = "Vuosi",
       y = "Menetettyjen elinvuosien summa",
       colour = "Ikäryhmä / sukupuoli")

```


# Viittaukset

```{r}
print(citation("pxweb"), bibtex = FALSE)

print(citation("ggplot2"), bibtex = FALSE)

print(citation("dplyr"), bibtex = FALSE)

print(citation("tidyr"), bibtex = FALSE)

print(citation("janitor"), bibtex = FALSE)

print(citation("patchwork"), bibtex = FALSE)
```


# Session info

Tällä varmistetaan se, että tieto pakettien versioista tulee kirjattua johonkin.

```{r}
sessionInfo()
```

